臺灣高等法院臺中分院刑事判決　　　　　　　　　　九十三年度上訴字第六七一號
　　上　訴　人　臺灣台中地方法院檢察署檢察官
　　被　　　告　甲○○
右上訴人因被告妨害兵役案件，不服臺灣台中地方法院九十二年度訴緝字第五一二號
中華民國九十三年三月二十五日第一審判決（起訴案號：臺灣台中地方法院檢察署八
十五年度偵字第六三四三號），提起上訴，本院判決如左：
      主  文
原判決撤銷。
甲○○役齡男子意圖避免徵兵處理，居住處所遷移，無故不申報，致未能接受徵兵處
理，處有期徒刑貳月，如易科罰金，以參佰元折算壹日，緩刑二年。
    事  實
一、甲○○係歸國僑民且為役齡男子，於七十四年間返國就讀私立中山醫學院（現改
    制為私立中山醫學大學），並設籍於台中市南屯區○○○路○段三七六之三號，
    嗣陸續休學、復學，於八十四年十月二日退學離校，因其返國居住屆滿一年，依
    當時「歸國僑民服役辦法」之規定，本應辦理徵兵處理程序，詎甲○○竟意圖避
    免徵兵處理，於八十四年十二月間遷出上開設籍處所，無故不依規定申報，致使
    台中市政府南屯區公所未能辦理徵兵處理程序。
二、案經台中市政府函送臺灣臺中地方法院檢察署檢察官偵查起訴。
    理  由
一、訊據被告甲○○固坦承右揭遷移居住處所，且未依規定申報之事實，然矢口否認
    其有妨害兵役之犯行，辯稱伊係歸國僑民，並不知道要服兵役云云。惟查：
　(一)按具有役齡男子身分之僑民，自返回國內徵兵地區之翌日起，屆滿一年時，其應
    列入徵集年次範圍者，應依法辦理徵兵處理，徵集服役；但來台就學之僑生，得
    申請暫不徵集，然於因故離校尚未返回原僑居地者，自其因故離校之翌日起三十
    日內，原就讀學校應造送僑生離校名冊通知各該生戶籍所在地直轄市、縣（市）
    政府，屆滿一年時其應列入徵集年次範圍者，依法辦理徵兵處理徵集服役，八十
    二年六月十六日修正施行之歸國僑民服役辦法第二條第一項、第五條第四款、第
    六條分別定有明文。
  (二)被告於七十四年間返國就學，八十四年十月二日退學離校等情，業有私立中山醫
    學院離校僑生名冊一份附卷可稽（見偵查卷第十二頁），則被告返國居住已屆滿
    一年，依前揭規定，私立中山醫學院自應造冊送請台中縣政府轉知南屯區公所依
    法辦理徵兵處理程序。又被告因遷移住所，且未依規定申報，致台中市南屯區公
    所人員於八十五年一月九日會同鄰長、房東至上開處所送達徵集服役通知書時無
    法送達，而將上開無法送達事由註記於通知書等情，亦有台中市南屯區僑民僑生
    徵集服役通知書一份在卷足憑（見偵查卷第十四頁），故被告遷移居住處所，未
    依規定申報，致未能接受台中市南屯區公所之徵兵處理亦堪認定。
  (三)又行政院僑務委員會於每年辦理海外僑生回國升學時，均於每一學年度大學暨僑
    大先修班海外僑生聯合招生簡章中，將兵役相關規定列為注意事項，供欲以僑生
    身分申請返台升學之僑民參閱，且該會於新僑生返國升學時，亦將兵役、居留等
    與僑生權益相關規定彙編成僑生輔導手冊，寄送各校轉交新僑生參考等情，業經
    僑務委員會於九十三年五月二十六日函覆本院公文一份在卷足參（見本院卷第十
    三至六○頁）；另私立中山醫學大學輔導僑生之「衛生保健與僑生輔導組」，鈞
    依教育部來文及「僑生輔導實施綱要辦理各項輔導工作等情，亦有該校於九十三
    年六月八日函覆本院之公文一份在卷足參（見本院卷第六二頁），則被告身為返
    國就學僑生，且返國時已屬役齡男子，應曾接受上開僑生輔導，並受有關服兵役
    規定之告知，本院審之役齡僑生返國就學，除了日常起居安排外，最重要之事項
    當屬有關兵役之規定，被告辯稱不知服兵役之相關義務云云，顯不足採信。本院
    再審酌，被告自八十四年十月二日退學離校後，即已遷移住所，迄九十二年九月
    十七日為警緝獲為止，長達近八年，期間被告業已娶妻生子，其中老大現已就讀
    小學一年級（見被告於原審陳述狀），則被告既辦理其子女戶籍登記，何以從未
    思及辦理自身之遷移登記？顯見被告確實有避免徵兵處理之意圖甚明，被告前揭
    辯詞顯不足採信。從而事證明確，被告上開犯行應堪認定。
二、按被告行為後，妨害兵役治罪條例於九十一年六月二十六日修正公布，並自公布
    日施行，原條例第三條第五款規定「居住處所遷移，無故不申報，致未能辦理身
    家調查、徵兵檢查、抽籤或徵集者。」，修正為「居住處所遷移，無故不申報，
    致未能接受徵兵處理者」，僅屬文字上之修正，修正前後構成要件、法定刑度均
    相同，比較新舊法，修正前規定並未較有利於被告，依刑法第二條第一項前段之
    規定，自應適用裁判時即修正後之上開規定。又按被告行為後，刑法第四十一條
於九十年一月十日修正公布，同年月十二日生效，修正後刑法第四十一條第一項
    前段規定「犯最重本刑為五年以下有期徒刑以下之刑之罪，而受六個月以下有期
    徒刑或拘役之宣告，因身體、教育、職業或家庭之關係或其他正當事由，執行顯
    有困難者，得以一元以上三元以下折算一日，易科罰金。」，與修正前刑法第四
    十一條規定「犯最重本刑為三年以下有期徒刑以下之刑之罪，而受六月以下有期
    徒刑或拘役之宣告，因身體、教育、職業或家庭之關係，執行顯有困難者，得以
    一元以上三元以下折算一日，易科罰金。」不同。比較新舊法結果，以新法較有
    利於行為人，故依刑法第二條第一項前段規定，本件自應適用裁判時之法律即修
    正後刑法第四十一條第一項前段之規定，被告即得諭知易科罰金之折算標準，均
    先此敘明。核被告所為，係犯修正後妨害兵役治罪條例第三條第五款之罪。原審
    法院未察，遽為被告無罪之諭知，尚有未合，上訴人即檢察官執此據以指摘原判
    決不當，為有理由，應由本院將原判決予以撤銷改判。爰審酌被告素行並無不良
    ，犯後雖未完全坦承犯行，然態度尚佳及被告現已結婚並育有子女等一切情狀，
    從輕量處被告有期徒刑二月，並諭知易科罰金之折算標準。又被告前未曾受有期
    徒刑以上刑之宣告，此有台灣高等法院被告全國前案紀錄表一份在卷足稽，被告
    因一時失慮，偶罹刑典，事後雖未坦承犯行，但已積極辦理有關兵役事宜，深具
    悔意，經此刑之宣告後，應知警惕而無再犯之虞，本院因認暫不執行其刑為當，
    予以宣告緩刑二年，用啟自新。
三、據上論斷，應依刑事訴訟法第三百六十九條第一項前段、第三百六十四條、第二
    百九十九條第一項前段、九十一年六月二十六日修正之妨害兵役治罪條例第三條
    第五款、刑法第十一條前段、第二條第一項前段、第四十一條第一項前段、第七
    十四條第一款、罰金罰鍰提高標準條例第二條，判決如主文。
本案經檢察官乙○○到庭執行職務。
中      華      民      國    九十三    年      七      月    二十二    日
                                   臺灣高等法院臺中分院刑事第八庭
                                         審判長法  官  羅  得  村
                                               法　官  黃  文  進
                                               法　官  陳  毓  秀
右正本證明與原本無異。
如不服本判決應於收受送達後十日內向本院提出上訴書狀，其未敘述上訴之理由者並
得於提起上訴後十日內向本院補提理由書（均須按他造當事人之人數附繕本）。
                                               書記官  蕭　玉　真
中     華     民     國     九十三     年      七      月    二十二     日
附錄本案論罪科刑主要法條：
妨害兵役治罪條例第三條：
   役齡男子意圖避免徵兵處理，而有下列行為之一者，處五年以下有期徒刑：
五  居住處所遷移，無故不申報，致未能接受徵兵處理者。
                                                              　　　　　Ｆ
